臺灣高等法院刑事判決　　　　　　　　　　　　　　　九十三年度選上訴字第一號
　　上　訴　人
　　即　被　告　丁○○
　　選任辯護人　許卓敏律師
　　　　　　　　邱群傑律師
右上訴人即被告因違反公職人員選舉罷免法等案件，不服臺灣板橋地方法院九十二年
度選訴字第八號，中華民國九十二年十月三十一日第一審判決（起訴案號：臺灣板橋
地方法院檢察署九十一年度選偵字第一七七號、九十二年度選偵字第六號）提起上訴
，本院判決如左：
    主  文
上訴駁回。
    事  實
一、丁○○於民國九十年間係臺北縣樹林市民代表會主席兼樹林市彭厝社區發展協會
    （下稱彭厝社區發展協會）理事長，丙○○（已經原審判決有罪確定）為其堂侄
    ，擔任彭厝社區發展協會理事兼該會「社區媽媽教室─美的旋律歌謠班」（下稱
    歌謠班）團長，甲○○（已經原審判決有罪確定）則係彭厝社區發展協會總幹事
    ，均為處理彭厝社區發展協會業務之人。於九十年六月間，彭厝社區發展協會理
    事會臨時會提案舉辦歌謠班研習活動，經決議通過後，即由甲○○依丁○○之指
    示擬定活動計畫書、課程進度表，於九十年九月二十四日由丁○○以彭厝社區發
    展協會理事長之身分申請丁○○任樹林市民代表會主席之建議款予以補助，於九
    十年十月十八日經臺北縣樹林市公所核定補助新臺幣（下同）三萬元，並要求按
    原核定計畫依法收支，實報實銷，確實執行研習課程，於活動後十五日內檢具領
    款收據、支出結算明細表、學員名冊、講師簽到退簿、研習講義樣本、成果照片
    等相關資料送所核銷，詎丁○○、丙○○、甲○○三人竟基於共同意圖為自己不
    法所有之犯意聯絡，於九十年十二月間，明知歌謠班並未依計畫書所載踐行舉辦
    研習活動並支出相關款項，僅於每週四晚上聘請講師固定練唱，丁○○竟指示甲○○、丙○○逕行申請核撥補助款，甲○○即將講師簽到、簽退簿及鐘點費領據
    交由不知情之講師胡松福簽名，並指示丙○○向不知情之音響店取得支出五千元
    購買ＣＤ錄放音機之收據，向不知情之文具店取得支出四千五百元購買原子筆、
    筆記本之收據後，在業務上所製作用以向臺北縣樹林市公所申請核撥補助款之核
    銷資料結算明細表上，虛偽記載歌謠班於九十年十月十八日、二十二日至二十五
    日、二十八日舉行研習活動，計支出講師鐘點費十堂課一萬二千元、ＣＤ錄放音
    機五千元、研習文具四千五百元、音響租借費七千元、結業餐敘一萬五千元等不
    實事項，據以向臺北縣樹林市公所辦理經費核銷而行使之，藉此方式而施用詐術
    ，使不知情之臺北縣樹林市公所承辦人員陷於錯誤，誤認歌謠班確有執行如計畫
    書所載之研習活動，據以在其職務上所做成之簡簽公文書上登載歌謠班研習活動
    支出上開款項，擬請准予核銷，經送財政課、主計室等相關單位呈請樹林市長核
    定後，於九十一年一月間將補助款三萬元如數撥付予彭厝社區發展協會，足以生
    損害於臺北縣樹林市公所核撥補助款事宜之正確性。又丁○○在領得前揭補助款
    三萬元後，因參與九十一年一月臺北縣樹林市第二屆市長選舉，為求能順利當選
    樹林市長，其與丙○○另基於共同之犯意聯絡，欲藉提供歌謠班學員免費餐飲不
    正利益之方式，邀請前開歌謠班學員中有投票權之人飲宴，約使於樹林市長選舉
    時投票予丁○○，乃假為歌謠班舉辦年終聚餐之名，以補助款中之二萬五千元向
    丁○○競選總部購買預定於九十一年一月十九日十八時三十分在臺北縣樹林市○○路、大安路口舉辦之選舉募款餐會餐券計五十張（每張單價五百元）後，推由
    丙○○邀請歌謠班學員中有投票權之人前來用餐，並告以：這是彭厝社區丁○○
    理事長舉辦的餐會，請予支持等語，使前開歌謠班學員中有投票權者約三十餘人
    ，於九十一年一月十九日晚上到場與會，而受有免費參加丁○○募款餐會之不正
    利益。
二、案經法務部調查局臺北縣調查站（下簡稱縣調站）移送臺灣板橋地方法院檢察署
    檢察官偵查起訴。
    理  由
一、偽造文書、詐欺取財部分：
（一）訊據上訴人即被告丁○○坦承曾答應歌謠班學員以其擔任臺北縣樹林市民代表
      之配合款建請臺北縣樹林市公所補助歌謠班，惟否認有何右揭犯行，辯稱：歌
      謠班於九十年七月成立後，希望能有老師教唱山歌，伊就建議可以請樹林市公
      所補助經費，即請總幹事甲○○擬定活動計畫送交樹林市公所，經公所核准補
      助後，再檢具單據核銷，整個活動之舉辦及經費之核銷，因伊本身參與市長選
      舉，並沒有參與，但伊知道歌謠班確實有為申請補助而舉辦活動，然因有成員
      表示課程太密集，無法配合，所以就要求每個禮拜四上一天課，這個活動就變
      成提早開始，延後結束，但十一月份之課程，因十二月一日有縣長選舉，公所
      規定那段期間不能辦活動，故在核銷時將該部分課程寫在十月底，另外在教師
      的鐘點費上，實際上付了五萬元，但因公所只補助三萬元，所以才將教師的鐘
      點費申請為一萬二千元，且本次活動均係丙○○及甲○○在處理，被告並未參
      與，亦不知悉云云。然查：
　1.右揭事實，業據已經原審判決確定之被告丙○○在縣調站調查時供述綦詳，其供
    稱：因彭厝社區發展協會理事長丁○○曾表示歌謠班如有辦理活動，可申請經費
    補助，總幹事甲○○就依丁○○之指示去申請，而向樹林市公所申請核銷之活動
    經費結算明細表、課程表也都是甲○○製作的，甲○○有拿給伊看過，而申請補
    助項目的單據有部分是伊提供的，伊和謝玉珍於九十年十月份有去買一台ＣＤ錄
    放音機，金額只有三千元，但因甲○○要伊拿五千元之單據，伊即應其要求去全
    能音響中心請老闆開立九十年十二月三日以五千元購買ＣＤ錄放音機之收據，再
    交給甲○○，另研習文具的部分，也是伊之前有陸陸續續去高欣文具行購買，金
    額伊沒有辦法統計，事後應甲○○之要求再去高欣文具行請老闆開立九十年十二
    月三日以四千五百元購買原子筆、筆記本之收據，課程表上所列日期、時間、課
    目都不是實在的，因為歌謠班每週四晚上才有辦理研習，但這都是甲○○製作的
    ，也是甲○○拿給講師胡松福簽名的等語，經核與證人即歌謠班講師胡松福在縣
    調站調查時證稱：伊係自九十年七、八月間開始在歌謠班擔任歌唱老師，歌謠班
    上課時間固定在每個星期四晚間七點半至九點半，鐘點費是一小時一千元，一期
    三個月二萬五千元，支付方式是一期拿一次，通常是由歌謠班的副團長謝玉珍拿
    現金給伊，歌謠班是否有於九十年十月十八日、二十二日、二十三日、二十四日
    、二十五日及二十八日舉辦研習活動，伊不記得了，但伊不曾連續四天晚上都在
    歌謠班上課，研習活動課程表內講師簽到、簽退簿內之簽名是伊所為，這張課程
    表是丙○○及甲○○拿來給伊簽名，當時伊以為是講師費要報帳用的，所以沒有
    留意就簽名了，大約是九十年十一月初簽名的，伊並沒有額外再領取一萬二千元
    之鐘點費等語，證人即歌謠班之副團長謝玉珍在縣調站調查時證稱：歌謠班是每
    星期四晚上七點半至九點半上課，每三個月為一期，於每期最後一個星期四晚上
    舉辦成果發表會及慶生聯誼會，到目前為止共舉辦過二次，一次是於九十年九月
    二十七日，由學員自備菜餚，並由班上準備慶生蛋糕，另一次於同年十二月二十
    七日，每人繳交一百五十元點心費，並由班費支出場地租費七千元，依照歌謠班
    每週四上課之慣例，研習活動課程表中除了十月十八日、十月二十五日是週四外
    ，其餘日期歌謠班並未舉辦任何研習活動，而十月二十八日並非週四亦非歌謠班
    上課日期，不可能舉辦成果發表及結業餐敘，亦沒有以每桌三千元訂桌五桌舉辦
    結業餐敘，另歌謠班僅於九十年九月三日購買一台價值三千元之卡座錄音機，並
    無如表列有採購價值五千元之ＣＤ錄放音機，亦不曾有支出七千元租借音響等語
    ，證人即歌謠班學員葉天財在調查時證稱：歌謠班自九十年七月成立開始，都是
    固定在每星期七點半至九點半上課，並未安排過研習活動課程表上之課程等語之
    情節相符，而已經原審判決確定之被告甲○○於原審亦不否認核銷資料中之結算
    明細表上講師鐘點費的領據係由其拿給講師胡松福簽名等情，參互以觀，堪認歌
    謠班並未如申請核銷時所提課程表排定研習活動，所列結算明細表上之支出金額
    亦非實在。而被告丁○○另雖辯稱：在教師的鐘點費上，實際上付了五萬元，但
    因公所只補助三萬元，所以才將教師的鐘點費申請為一萬二千元云云，然申請補
    助核銷之結算明細表所列講師鐘點費僅十堂課，而所謂支付五萬元係二期計六個
    月之講師費，二者大不相同，且經核歌謠班所聘請之講師鐘點費係每小時一千元
    ，亦非結算明細表上所列之一千二百元，是其上開辯解亦非可採。另查丙○○嗣
    雖改稱：五千元之ＣＤ錄放音機中尚包括有麥克風及電池之費用云云，惟案發時
    之供述較少權衡利害得失，比之事後翻異之詞自較可信，顯見其向不知情之音響
    店索取收據時並未計算上開費用，僅係應甲○○要求之金額而取據，其事後所辯
    ，委不足採。
  2.被告雖辯稱：有成員表示課程太密集，無法配合，所以就要求每個禮拜四上一天
    課，這個活動就變成提早開始，延後結束，但十一月份之課程，因十二月一日有
    縣長選舉，公所規定那段期間不能辦活動，故在核銷時將該部分課程寫在十月底
    云云；辯護人於原審並以歌謠班係常態研習活動，申請案縱附有活動計畫，亦僅
    屬於事先之活動規畫，與實際執行或開支，未必能盡然一致等語置辯，惟依臺北
    縣樹林市公所於九十年十月十八日經臺北縣樹林市公所核定補助三萬元時，其函
    文中已明白宣示需按原核定計畫依法收支，實報實銷，確實執行研習課程，於活
    動後十五日內檢具領款收據、支出結算明細表、學員名冊、講師簽到退簿、研習
    講義樣本、成果照片等相關資料送所核銷，有函文一紙在卷可查，且依臺北縣樹
    林市公所縣補助款、市代建議款暨本所補助款計畫與支用規範要點第三條第四款
    規定「本所在各選舉日前一個月對所有活動之案件不予辦理補助．．．」，則被
    告既身為市民代表在申請補助前本應知曉上揭規定，且甲○○原擬訂之課程表既
    因此由九十年十月十八日、二十五日、十一月一日、八日、十五日、十七日修正
    為九十年十月十八日、二十二日至二十五日、二十八日並陳報臺北縣樹林市公所
    ，自應確實依計畫書執行，被告與丙○○、甲○○三人既未依原核定計畫執行，
    竟虛列支出項目，據以向臺北縣樹林市公所申請核銷而為行使，自屬明知為不實
    事項，而登載於其業務上作成之文書並進而行使。
  3.按刑法第二百十四條規定之明知不實之事項，而使公務員登載於職務上所掌之公
    文書罪，凡對於所登載之事項，確知其非實在，向公務員為虛偽之聲明，利用公
    務員不知其事項之不實而登載於職務上掌管之文書皆屬之（最高法院七十年度台
    上字第三八二一號判例意旨可資參照）。查依臺北縣樹林市公所補助款申請流程
    觀之，在各社區發展協會提出申請後，該所即依行政程序予以收文掛號，由業務
    承辦人書寫簡簽，並加會財政課、主計室，經首長核定後，函稿再次陳會財政課
    、主計室，首長核閱後函復各協會補助經費金額，並告知活動結束後十五日內檢
    具領款收據等相關資料送所核銷；核銷案件時，程序亦同（收文掛號－業務承辦
    人簽辦－加會財、主－首長核定），經各相關單位書面審核各協會所送之領款收
    據等相關資料無誤，經首長核定後始撥付補助款。該所對於各社區發展協會申請
    補助金額依相關規定書面審核，不合者或該所相關經費剩餘無多時，簽辦奉核後
    檢還原申請案，請該協會自籌經費辦理，有該所九十二年四月十四日北縣社字第
    九二八三一五號函在卷可稽，本件臺北縣樹林市公所承辦人員就被告等
    所提出之核銷文件既僅係書面審核，查核是否在與原所提計畫書之概算金額內，
    即逕行作成簡簽，送相關單位及首長核定，自僅屬形式審查，而非實質審查，從
    而被告與丙○○、甲○○所為，自已該當於刑法第二百十四條之構成要件。又刑
    法第三百三十九條第一項詐欺取財罪之成立，以意圖為自己或第三人不法之所有
    ，以詐術使人將本人或第三人之物交付為要件。查被告等以虛偽不實之核銷資料
    據以向臺北縣樹林市公所辦理補助款核銷而行使之，藉此方式而施用詐術，使不
    知情之臺北縣樹林市公所承辦人員陷於錯誤，誤認歌謠班確有執行如計畫書所載
    之研習活動，而將補助款三萬元如數撥付予彭厝社區發展協會，是自屬犯有詐欺
    取財罪。
  4.再本件縱係由甲○○製作相關核銷資料而據以申請補助款，惟被告身為彭厝社區
    發展協會之理事長，且該筆補助款又係以其市代建議款為經費來源，其對於歌謠
    班究有無依計畫書辦理研習活動，及所檢具結算明細表之真正，實難諉為不知，
    再者，該協會對外行文均以其名義為之，是自難謂非被告所從事之業務範圍之內
    ；又丙○○身為歌謠班之團長，歌謠班相關事務均由其經手處理，且相關核銷資
    料係由其與甲○○共同為之，而按，共同實施犯罪行為之人，在合同意思範圍以
    內，各自分擔犯罪行為之一部，相互利用他人之行為，以達其犯罪之目的者，即
    應對於全部所發生之結果，共同負責（最高法院二十八年上字第三一一號判例
    意旨可資參照），是被告與丙○○、甲○○均應論以共同正犯。雖丙○○、甲○○及乙○○於本院審理中到庭均證稱被告對申領補助款均未參與、均不知情，甲○○並稱被告之印章亦係由伊代為蓋用云云，顯均屬迴護被告之詞，不足以推翻
    前開事證，而為有利於被告之認定。此外，復有彭厝社區發展協會函文、活動計
    畫書、課程表、結算明細表、講師簽到、簽退簿、臺北縣樹林市公所函文、撥款
    收據、購買卡式錄放音機收據、購買原子筆、筆記本收據等件附卷可稽。
　5.綜上所述，被告所辯，顯係卸責之詞，不足採信，本件事證明確，其前開偽造文
　　書及詐欺取財犯行均洵堪認定。
二、違反公職人員選舉罷免法部分：
（一）訊據被告固坦承於九十一年一月十九日有舉行募款餐會，惟否認有何前揭犯行
      ，辯稱：公所之補助款入帳到彭厝社區發展協會後，有通知歌謠班來領取，歌
      謠班之成員要如何運用這筆錢，伊不清楚，至於丙○○拿去買餐券，伊並不知
      道，他也沒有問過伊云云。查丙○○固坦承有以核撥之補助款三萬元中之二萬
      五千元購買丁○○之募款餐會餐券，每張五百元計五十張等情，惟稱：歌謠班
      的事情都是由伊與謝玉珍在決定，因總幹事甲○○在計畫書內擬訂一萬五千元
      之餐會經費，且歌謠班年終要辦尾牙，於九十一年一月十六日伊就去謝玉珍家
      裡與其商量，因伊認為之前欠丁○○的人情，所以就決定要購買丁○○募款餐
      會的餐券，伊共買了五十張，對此丁○○並不知情，餐券買來後，伊就一一打
      電話給同學徵得同意，後來因為有二十個同學沒有參加，伊還有退一萬元還給
      班費云云。然查：
　1.丙○○在縣調站調查時供稱：伊拿到三萬元補助款後，於九十一年一月十七日至
    伊叔叔丁○○競選總部，以其中二萬五千元購買五十張（每張五百元）募款餐券
    ，分送給
    員屆時前往用餐。伊向他們說：這是彭厝社區發展協會丁○○理事長舉辦之競選
    樹林市長募款餐會，請大家支持他，收到餐券的人有些有去，有些沒去等語（偵
    查卷第一七八、一七九頁），於偵查中亦為相同之供陳（偵查卷第一九八頁）。
    而證人謝玉珍在縣調站調查時證稱：丙○○於九十一年一月十九日曾拿三張收據
    及四千五百二十元給伊，表示這是丁○○之前承諾要補助給歌謠班舉辦活動之經
    費，這三張收據是沖洗相片二張各為三百六十元、一百二十元，另一張是「丁○○市長候選人募款餐券」二萬五千元，丙○○說我們歌謠班不好意思欠丁○○這
    個人情，所以就購買丁○○的募款餐券給歌謠班成員，希望我們能去參加募款餐
    會等語（偵查卷第二三二至二三四頁），證人即
    員葉天財在縣調站調查時亦證稱：丙○○並沒有發給伊募款餐券等語（偵查卷第
    二二四頁），而丙○○亦供承有三十幾位學員參加募款參會，二十位沒去等語，
    並有購買募款餐券之收據一紙在卷可查（偵查卷第一八五頁）。按公職人員選舉
    罷免法第九十條之一之賄選罪，如行賄者已實施交付賄賂或其他不正利益之行為
    ，交付之相對人對其交付之目的已然認識而予收受，其交付賄賂或其他不正利益
    之犯行即已成立，不以收受者確已承諾或進而為一定投票權之行使為必要。賄選
    罪所交付之財物或不正利益，與投票行為間不以有民事法律關係上之對價性或有
    償性為必要，在餐券上印明記載特定候選人之照片、號次及姓名，贈與有投票權
    之不特定人到場飲宴，其行為自足干擾有投票權人之投票行為，並在宴席上邀請
    該候選人發表演說，請求投票支持，使免費享用飲宴之人得知應支持該候選人，
    自屬公職人員選舉罷免法第九十條之一所規定之犯罪行為（最高法院九十二年度
    台上字第七九二號判決意旨可資參照）。查丙○○在交付歌謠班學員募款餐券時
    ，已告知係被告舉辦之競選樹林市長之募款餐會，並請求投票支持，姑不論其事
    先是否有與歌謠班副團長謝玉珍商量取得共識，然其所為顯已使免費享用飲宴之
    人得知應支持該候選人，自已構成公職人員選舉罷免法第九十條之一所規定之犯
    罪行為。
  2.又丙○○與被告係叔侄關係，關係至為親密，且上開補助款三萬元係被告為歌謠
    班爭取而來，丙○○用之於購買被告募款餐會之餐券，按諸一般經驗法則，被告
    對於該筆經費之運用自難諉為不知，顯見丙○○應有就購買募款餐券之數量與被
    告相互商量，並取得共識，則被告就交付不正利益予有投票權人並約其投票權為
    一定之行使之行為，自與丙○○有犯意聯絡，並推由丙○○邀請歌謠班學員中有
    投票權之人前來享受免費用餐之不正利益，而為行為分擔甚明。至丙○○於本院
    審理中到庭證稱被告對上開購買餐券等情均不知情云云，顯亦係迴護被告之詞，
    不足以推翻前開事證，而為有利於被告之認定。
（二）綜上所述，被告前開辯解，無非卸責之詞，不足採信。此部分事證明確，被告
      前開犯行，亦堪以認定。
三、查被告明知歌謠班並未依計畫書所載踐行舉辦研習活動，竟在業務上所製作用以
    向臺北縣樹林市公所申請核撥補助款之核銷資料，虛偽記載課程表及支出項目，
    致使不知情之臺北縣樹林市公所承辦人員陷於錯誤，誤認歌謠班確有如實執行原
    核定之計畫書，據以在其職務上所做成之簡簽上登載研習活動支出之款項，而准
    予補助三萬元，並送交財政課、主計室相關單位及樹林市長核定後，將補助款三
    萬元如數撥付予彭厝社區發展協會，足以生損害於臺北縣樹林市公所核撥補助款
    事宜之正確性，核係犯犯刑法第二百十六條、第二百十五條、第二百十四條、第
    三百三十九條之行使業務上登載不實文書罪、使公務員登載不實罪及詐欺取財罪
    ，又其在業務上作成之文書登載不實之低度行為，為行使之高度行為所吸收，不
    另論罪。又被告假藉為歌謠班舉辦年終聚餐為名，以補助款中之二萬五千元購買
    丁○○募款餐會之餐券五十張，推由丙○○邀請歌謠班學員中有投票權之人前來
    用餐，使歌謠班學員中有投票權者約二十人到場享用免費之宴席，而交付不正利
    益，藉以約使前來用餐者，於樹林市長選舉時投票予丁○○，係犯公職人員選舉
    罷免法第九十條之一第一項之對於具有投票權之人，交付不正利益，而約其為一
    定行使之賄選罪。又被告與丙○○、甲○○間就前開偽造文書、詐欺取財罪，及
    被告與丙○○間，就前揭對於有投票權之人交付不正利益，而約其為一定行使之
    犯行，分別有犯意之聯絡及行為之分擔，均應分別論以共同正犯。被告前開所犯
    行使業務上登載不實文書、使公務員登載不實罪及詐欺取財罪間，有方法結果之
    牽連關係，應從一重之詐欺取財罪處斷。又起訴書就該部分詐欺取財之犯行雖未
    論及，惟因與前開起訴論罪部分有方法結果之牽連關係，為起訴效力所及，應併
    予審理。被告所犯公職人員選舉罷免法第九十條之一第一項之罪及詐欺取財間，
    犯意各別，犯罪構成要件互異，應予分論併罰。
四、公訴意旨另以：陳黃綠妹係樹林市社區發展協會聯誼會會長兼丁○○競選總部後
    援會副會長，林劉秀碧係樹林市彭興里里長，鍾志潛係位於樹林市○○路之「全
    球台北人社區」管委會主任委員兼丁○○彭厝後援會副執行長（以上三人均經原
    審判決無罪確定）。被告與陳黃綠妹、林劉秀碧、鍾志潛為求使丁○○勝選，共
    同基於對於有投票權之選民交付賄賂而約其投票權一定行使予丁○○之概括犯意
    聯絡，由被告指示陳黃綠妹於九十一年（起訴書誤繕為九十年）一月十一日夜間
    ，召集有投票權之樹林市發展協會聯誼會會員一百餘人，假由被告實際負責經營
    、設於樹林市○○街四三之一號之中國城餐廳舉辦免費入場之選舉餐會，林劉秀
    碧則代為邀請有投票權之樹林市選民前往參加，並於現場擔任招待，餐會當日計
    席開十九桌且未向會員收取費用，席間並由被告到場上台發言、逐桌敬酒及發放
    傳單，請求有投票權之各會員於選舉時加以支持，而與參加餐會之選民約定投票
    權為一定之行使，餐會結束後，並由陳黃綠妹簽發支票交付十萬零七百六十元之
    餐會費用予中國城餐廳。被告復指示鍾志潛於九十一年（起訴書誤繕為九十年）
    一月中旬某日夜間，召集樹林市「冠軍一二三」、「全球台北人社區」二社區管
    理委員，亦假中國城餐廳舉辦免費選舉餐會，計席開三桌且未收取費用，席中並
    由丁○○到場請求支持，而與參加該次餐會之選民約定投票權為一定之行使，餐
    會結束後，並由鍾志潛交付每桌四千元共一萬二千元之餐會費用予中國城餐廳。
    因認被告該部分所為係與陳黃綠妹、林劉秀碧、鍾志潛共犯公職人員選舉罷免法
    第九十條之一第一項之對於有投票權人，交付不正利益，而約其投票權為一定行
    使之罪嫌。公訴人認被告涉犯右揭犯行，無非係以：陳黃綠妹在縣調站調查時及
    偵查中均坦承有於右揭時、地邀宴並支出費用，丁○○並有到場尋求支持等情，
    再林劉秀碧在縣調站調查時及偵查中亦坦承有擔任餐會接待等情，經提示通聯記
    錄後復坦承有邀請部分非樹林社區發展協會聯誼會之選民參加該次餐會。其次，
    林劉秀碧於九十一年一月十日、十一日之通訊監察記錄中，有丁○○告知林劉秀
    碧選舉餐會之內容及林劉秀碧通知他人「明天，朝進那裡要拜託你幫我們拉票，
    你就叫幾個比較有影響力的，把他們約來中國城」、「你就叫幾個比較親近的坐
    下聊聊，大家跟主席（即丁○○）認識一下‧‧‧」等語，及他人向林劉秀碧回
    覆預定桌數等情，九十一年一月十五日林劉秀碧與被告亦有直接通聯紀錄，鍾志
    潛之妻亦有：中華里與冠軍社區前幾天已經吃過了，及他人詢問鍾志潛於中國城
    叫過幾桌之通聯記錄可參，為其論據。惟查：
（一）訊據被告及陳黃綠妹、林劉秀碧、鍾志潛均否認有何右揭犯行，被告辯稱：陳
      黃綠妹之餐會係樹林市各社區聯誼兼業務研討，樹林市公所亦有派員參加，因
      為係選舉期間，難免會有候選人去致意，而林劉秀碧之通聯紀錄所顯示之時間
      與餐會時間並不相符，難謂有所謂邀請不相干之人來參加餐會，又鍾志潛之餐
      會係為其自己生意所需而舉行，伊不清楚，也未到場，且其他被告在受約談過
      程中，亦均未提及係經伊指示或授意始舉辦餐會等語；陳黃綠妹於原審稱：該
      餐會僅係一般社區的聯誼，與選舉無關，主要對象是樹林市十八個社區之理監
      事，每個社區理事、監事有約有二十位，當天預約開二十五桌，因為到場人數
      不足，只開十九桌，我們還有針對民意代表、市長及縣議員候選人、樹林市公
      所承辦人員設二桌來賓席，因為我們需要民意代表代為申請補助，因為伊係十
      八個社區之會長，所以十九桌宴席之費用是由伊支出，邀請函亦均是由伊所發
      出，沒有用電話邀約，林劉秀碧只有在現場擔任招待，該社區發展協會目前還
      是有在運作等語；林劉秀碧於原審稱：伊有受邀參加九十一年一月九日社區發
      展協會聯誼會之餐會，因伊認識很多理、監事，所以擔任招待，通聯紀錄是指
      十一日之餐會，是伊自己邀請的，是好朋友要聚聚，但因人數太少，後來沒有
      辦成，而伊並非丁○○後援會之成員等語；鍾志潛於原審稱：因伊是全球台北
      人社區之主委，本身也在做生意，九十一年一月間之餐會純粹是為籌組大樓管
      理委會員主委聯誼會，並打算競選會長才請客的，伊是請我們社區管理委員會
      之委員，共有三桌，並沒有候選人到場，並不是要為丁○○選舉造勢才請客的
      等語。
（二）樹林市社區發展協會係於九十一年一月九日晚間在中國城餐廳舉辦聯誼餐會，
      由時任會長之陳黃綠妹所邀集，並支出餐會費用，共計席開十九桌，業據陳黃
      綠妹在原審調查時供述在卷，並有其提出之該日餐會之邀請函一紙附卷可稽，
      而參諸臺北縣政府警察局所檢具之九十一年縣議員暨鄉鎮市長選舉查察賄選暴
      力情資蒐報表所載（見九十一年度選他字第二三七號卷第二頁），樹林市社區
      發展協會確係於九十一年一月九日晚間在中國城餐廳舉辦聯誼餐會，宴請樹林
      市十八個社區發展協會成員，是公訴人認陳黃綠妹係於九十一年一月十一日晚
      間召集樹林市發展協會聯誼會會員舉行餐會，容有誤會，合先敘明。又陳黃綠
      妹在縣調站調查時供稱：該次餐會之目的主要是商討社區辦活動及爭取經費等
      事項，研討議題有請公所編預算給社區發展協會及辦理大型活動時能比照里辦
      公室撥給經費等議題，當日有作成會議紀錄，參加的人也都有簽到，另外因樹
      林市長選舉快到了，因伊與丁○○是十多年的朋友，故一方面也替其造勢助選
      ，丁○○有上台表示要參選樹林市長選舉，請大家在投票時支持他等語（見九
      十一年度選他字第一九四號卷第四一頁、第四二頁），其在偵查中係供稱：當
      日並無社區住戶參加，主要是宴請社區理、監事，餐費是由伊支付，因社區發
      展協會沒有收會費，故都是由會長付錢，當天四位樹林市長候選人都有到場，
      伊並沒有請林劉秀碧去找社區住戶、幹部來參加，也沒有請其幫忙聯絡，都是
      由伊寄邀請帖等語（見九十一年度選他字第一九四號卷第六二頁背面、第六三
      頁），再參以證人即當日至現場蒐證之臺北縣政府警察局樹林分局警員廖振宏
      在原審法院調查時證稱：我們是從餐會開始到結束全程蒐證，因事後並未寫報
      告，本次餐會應該是無任何不法事證等語，及另名警員陳英豪在原審法院調查
      時證稱：我們在蒐證回來後會分析餐會內容是否針對某一特定候選人而舉辦，
      如果有問題就會移送，本件未發現任何不法事證等語，準此，陳黃綠妹顯係因
      樹林市發展協會會務研討而舉行上開餐會，縱因其本身與被告之交情而兼有為
      被告選舉造勢之目的，然與會之市長候選人既不限於被告一人，當日亦未發現
      有任何不法事證，則其既非係以提供免費宴席之不正利益，而與社區發展協會
      會員約定投票權一定行使予被告，實難認陳黃綠妹係受被告之指示而舉辦前開
      餐會，亦難認其二人有何行賄之意思。
（三）再林劉秀碧在縣調站調查時供稱：伊是有參加樹林市社區發展協會主辦之聯誼
      會，因伊係彭厝社區發展協會理事，所以也受邀參加，並擔任現場招待，但舉
      辦之確實日期伊不記得，九一三六一三四九號門號確實係伊在使用，該通
      聯紀錄之受話人是伊本人無誤，這是某社區主委回電給伊時，伊邀請該主委及
      社區委員明天晚間在中國城餐廳吃飯，依通聯紀錄所顯示應係九十一年一月十
      一日晚間相約吃飯沒錯，但該餐會是由何人出資請客且出席者有哪些人，伊已
      不記得了，伊也不確定是否即係陳黃綠妹所舉辦之前開餐會，伊想不起來是何
      人要伊出面邀請該社區主委及委員參加餐會等語，其在偵查中亦供稱：伊是有
      邀請社區的幹部及住戶去中國城餐廳吃飯，但是否與社區發展發展協會聯誼會
      同一天，伊不太清楚等語，顯見林劉秀碧始終無法確定其通聯紀錄所提及之餐
      會是否即為陳黃綠妹所舉辦之樹林市社區發展協會之餐會，是公訴人逕認林劉
      秀碧在經提示通聯記錄後坦承有邀請部分非樹林市社區發展協會聯誼會之選民
      參加前開餐會等情，容有誤會。又查，前開樹林樹林市社區發展協會之聯誼會
      餐會係於九十一年一月九日舉辦，已如前述，而觀諸卷附林劉秀碧部分之通聯
      紀錄，其與他人之通話日期分別係九十一年一月十日、十一日、十三日、十四
      日，益足見通聯紀錄所提及之餐會與前開樹林市社區發展協會之協會毫無關涉
      ，咸無從資為不利於林劉秀碧之認定。
（四）又鍾志潛在縣調站調查時供稱：伊有於九十一年一月中旬在中國城餐廳舉辦餐
      會，但確實日期伊不記得了，伊是因為預備參選下屆中華里里長及樹林社區主
      委聯誼會會長，而主動邀約「冠軍一二三」、「全球台北人社區」大樓的管理
      委員會委員及其他朋友來參加聯誼，約有三桌，餐費由伊太太支付，伊已不記
      得餐會當日並無樹林市長候選人至現場拜票，丁○○有無到場伊也不記得了等
      語，其在偵查中並稱：伊印象中當日餐會並無候選人到場拉票，而該場餐會亦
      非丁○○要伊幫其召集的，伊是因為與丁○○是朋友，才會到其開設之中國城
      餐廳吃飯等語；再參諸卷附某女「麗珠」（以下所指提問之人）與鍾志潛之妻
      （以下所指回答之人）之通聯紀錄所載，其中有「（問：晚上他是請我們社區
      還有誰？）答：晚上是只有我們社區的而已」、「（問：這樣哦，他沒有請別
      人嗎？）答：外面的像中華里、冠軍前幾天都已經吃過了」、「（問：那妳先
      生叫幾桌？）答：我不知道」、「（問：妳沒跟他問？）答：我沒有跟他問啊
      ！不用啦，那都沒關係，人如果太多，桌隨時開都有，那天阿久他們本來也是
      按三桌，後來開五桌」等對話內容，參互以觀，實無從逕予認定鍾志潛所舉辦
      之前開餐會與被告有何關連性，公訴人公訴意旨所述之推論方式，尚屬擬制之
      詞，不足為認定犯罪事實之依據，殊難認定被告與鍾志潛就前開餐會之舉辦有
      何行賄之意思。
（五）綜上論述，公訴人所舉之證據尚無法證明被告與陳黃綠妹、林劉秀碧、鍾志潛
      主觀上有賄選之犯意及行為，客觀上陳黃綠妹、鍾志潛所舉辦之餐會亦非可認
      係約使投票權人為投票權一定行使之對價。核與公職人員選舉罷免法第九十條
      之一第一項賄選罪之構成要件有間，自難以該罪相繩。此外，復查無其他證據
      足認被告就此部分有何投票行賄之犯行，因與前開論罪部分檢察官係以連續犯
      之關係起訴，故不另為無罪之諭知。
五、原審以被告前開犯罪，事證明確，適用公職人員選舉罷免法第九十條之一第一項
    、第九十八條第三項，刑法第十一條前段、第二十八條、第三百三十九條第一項
    、第二百十四條、第二百十五條、第二百十六條、第五十五條、第四十一條、第
    五十一條第五款、第三十七條第二項，罰金罰鍰提高標準條例第一條前段、第二
    條之規定，審酌選舉乃民主政治之表徵，基層選舉尤為最重要之環節，苟因金錢
    或不當利益之介入，不僅可能扭曲選民真意，甚且敗壞社會良善選風，嚴重妨礙
    民主政治之實現，被告與丙○○企圖透過前開賄選之方式，影響選舉之最終結果
    ，所為足使民主政治之基石產生動搖，另被告與丙○○、甲○○以不實之核銷資
    料向臺北縣樹林市公所申請經費補助，亦顯已影響地方政府對社團補助款撥付之
    正確性及被告犯罪之動機、目的、方法、智識程度，犯後之態度等一切情狀，分
    別就共同對於有投票權之人，交付不正利益，而約其為一定之行使罪，處有期徒
    刑四月；就共同意圖為自己不法之所有，以詐術使人交付財物罪，處有期徒刑四
    月，定其應執行刑七月，及均諭知易科罰金之折算標準，並以公職人員選舉罷免
    法第九十八條第三項所定宣告褫奪公權之規定，為刑法第三十七條第二項之特別
    規定，不受宣告六月以上有期徒刑之限制，而併予宣告褫奪公權二年，經核認事
    用法及量刑均無不合。被告上訴，猶執陳詞否認犯罪，辯稱均不知情云云，核無
    理由，應予駁回。
據上論斷，應依刑事訴訟法第三百六十八條，判決如主文。
本案經檢察官蔡薰慧到庭執行職務。
中    華    民    國    九十三    年      五        月         四       日
                              臺灣高等法院刑事第四庭
                                  審判長法  官  蔡  永  昌
                                        法  官  陳  榮  和
                                        法  官  蔡  國  在
右正本證明與原本無異。
妨害投票部分如不服本判決，應於收受送達後十日內向本院提出上訴書狀，其未敘述
上訴之理由者並得於提起上訴後十日內向本院補提理由書（均須按他造當事人之人數
附繕本）。
詐欺部分不得上訴。
                                        書記官  耿  鳳  君
中　　華　　民　　國　　九十三 　 年　　　五　　　　月　　　　五  　　　日
附錄：本判決論罪科刑法條全文
附錄本件論罪科刑法條全文：
公職人員選舉罷免法第九十條之一
對於有投票權之人，行求期約或交付賄賂或其他不正利益，而約其不行使投票權或為
一定之行使者，處五年以下有期徒刑，得併科新台幣四十萬元以上四百萬元以下罰金
。
預備犯前項之罪者，處一年以下有期徒刑。
預備或用以行求期約或交付之賄賂，不問屬於犯人與否，沒收之。
犯第一項或第二項之罪，於犯罪後六個月內自首者，減輕或免除其刑；因而查獲候選
人為共犯者免除其刑。
犯第一項或第二項之罪，在偵查中自白者，減輕其刑；因而查獲候選人為共犯者，減
輕或免除其刑。
中華民國刑法第三百三十九條
意圖為自己或第三人不法之所有，以詐術使人將本人或第三人之物交付者，處五年以
下有期徒刑、拘役或科或併科一千元以下罰金。
以前項方法得財產上不法之利益或使第三人得之者，亦同。
前二項之未遂犯罰之。
中華民國刑法第二百一十四條
明知為不實之事項，而使公務員登載於職務上所掌之公文書，足以生損害於公眾或他
人者，處三年以下有期徒刑、拘役或五百元以下罰金。
中華民國刑法第二百一十五條
從事業務之人，明知為不實之事項，而登載於其業務上作成之文書，足以生損害於公
眾或他人者，處三年以下有期徒刑、拘役或五百元以下罰金。
中華民國刑法第二百一十六條
行使第二百十條至第二百十五條之文書者，依偽造、變造文書或登載不實事項或使登
載不實事項之規定處斷。
